【裁判字號】    92,上訴,1797
【裁判日期】    921224
【裁判案由】    廢棄物清理法等
【裁判全文】
臺灣高等法院臺中分院刑事判決          民國九十二年度上訴字第一七九七號
    上  訴  人
    即  被  告  丁○○
    選任辯護人  熊梓檳律師
右上訴人因違反廢棄物處理法等案件，不服臺灣臺中地方法院中華民國九十二年八月
四日第一審判決（民國九十二年度訴字第九九○號，起訴案號：臺灣臺中地方法院檢
察署民國九十一年度偵字第一二○九五號，九十二年度偵字第九九六號），提起上訴
，本院判決如左：
    主  文
原判決關於丁○○部分撤銷。
丁○○共同連續任意棄置有害事業廢棄物，處有期徒刑壹年。
    事  實
一、丁○○與廖啟禎（同案已判決確定）均明知未依九十年十月二十四日修正前廢棄
    物清理法第二十條（修正後為廢棄物清理法第四十一條）規定領有主管機關核發
    之廢棄物清除、處理許可證或核備文件，並明知公、民營廢棄物清除、處理機構
    經營廢棄物之貯存、清除或處理業務，應列明專業技術人員與貯存清除、處理之
    工具、方法、設備及場所，向地方主管機關申請核發許可證或核備文件，否則不
    得從事廢棄物之清除、處理工作，彼等竟基於共同犯意聯絡，於民國（下同）八
    十八年九二一地震後之同年十月間某日，在臺中市○○街某小型廢棄物回收場，
    商議約定由廖啟禎將坐落臺中縣烏日鄉○○○段七七地號國有土地，及同段二九
    之一地號乙○○所有之土地中，如附圖列表編號Ａ、Ｂ、Ｃ、Ｄ所示面積共○．
    ○一七六公頃，供給丁○○傾倒含有二氯甲烷、三氯乙烯等有害事業廢棄物之廢
    棄鐵桶，並自丁○○處獲取每車新臺幣（下同）六千元之代價。議定後，即自八
    十八年十月某日及次日之晚間，由廖啟禎至上開土地現場引導，而由丁○○夥同
    有犯意聯絡之另一不詳姓名成年男子，連續二次分別駕駛不詳車號之大貨車，將
    前開含有二氯甲烷、三氯乙烯等有害事業廢棄物之廢棄鐵桶，計一百三十餘桶，
    載運至上開廖啟禎所佔用之如附圖所示國有土地及私有土地上，任意棄置，共棄
    置有害事業廢棄物四車，足以污染環境衛生。嗣因該處傳出陣陣刺鼻味道，經民
    眾檢舉，始由相關單位查悉上情。
二、案經國有財產局委請劉榮凔律師訴請臺灣臺中地方法院檢察署檢察官（九十一年
    度偵字第一二○九五號）及該署檢察官自動檢舉（九十二年度偵字第九九六號）
    偵查起訴。
    理  由
一、訊據上訴人即被告丁○○（下稱被告）雖堅決否認有何違反廢棄物處理法犯行，
    辯稱，伊並未至右開土地傾倒廢棄物，且該時段，伊駕駛自己之曳引車受僱載運
    垃圾根本無法前往上開地點載運廢棄物傾倒云云。惟查：
  (一)右開犯罪事實，迭據共同被告廖啟禎於偵查，原審自白無訛，並經證人陳文通、
    黃文科、施學習分別於偵查、原審分別證述明確，復有現場照片，臺中縣環境保
    護局函附會議紀錄及會勘紀錄，勘測圖附卷可稽，共同被告廖啟禎之自白，核與
    事實相符，足認被告之犯罪事證，堪以認定。
  (二)被告丁○○雖辯稱：並未前往傾倒廢棄物，且當時受僱載運台中縣豐原市公所之
    垃圾，根本無從前往載運廢棄物云云，並舉出證人羅金地、李進豐、邱國隆等人
    於原審所為證言為憑。然台中縣豐原市公所於八十八年六月起至同年十月間止，
    與外包商約定清運垃圾之時間為上午七時至下午五時，而外包商所僱用人員及載
    運垃圾之車輛於非載運期間並無停放於轉運站管制等情，有台中縣豐原市公所函
    附答覆事項表在卷可考，顯見縱有被告丁○○所辯當時受僱載運豐原市公所垃圾
    屬實，亦難據以排除在非載運垃圾期間駕車載運前開廢棄鐵桶。是證人羅金地、
    李進豐、邱國隆等人有利於被告丁○○之證詞，因與前開事實不符，不足採為被
    告有利之憑據。
  (三)被告於原審另辯謂，其所有搬運廢棄物之上開曳引車總計三十五公噸，一次即可
    載運二百餘桶，豈會以四台車來載運一百三十餘桶，並給付被告廖啟禎二萬四千
    元云云。惟前開廢棄鐵桶之數量係告訴人國有財產局於九十一年四月二十六日經
    台中縣環境保護局會同相關單位勘查後之數據，而共同被告廖啟禎於九十一年七
    月十八日檢察官初次偵訊時則供稱，棄置之鐵桶約有三百多個等語（見91偵字
    12095號偵查卷第十五頁），公訴人起訴時採有利於被告之數量以一百三十餘桶
    計算，且八十八年至九十一年時隔三年多，究竟一車載運多少廢棄鐵桶，又計價
    非以鐵桶計算，自難記憶清楚，是被告丁○○嗣後以載運鐵桶數量有誤而為辯解
    ，自難採信。
  (四)綜上所述，被告所為前開辯解，無非事後圖卸刑責之詞，均不足採。本件事證明
    確，被告犯行堪以認定。
二、按廢棄物清理法所稱廢棄物，分左列二種，一、一般廢棄物：垃圾、糞尿、動物
    屍體或其他非事業機構所產生足以污染環境衛生之固體或液體廢棄物；二、事業
    之收集、運輸行為，而處理則指（１）中間處理：指一般廢棄物在最終處置前，
    以物理、化學、生物、熱處理、堆肥或其他處理方法，改變其物理、化學、生物
    特性或成分，達成分離、減積、去毒、固化或安定之行為。（２）最終處置：指
    將一般廢棄物以安定掩埋、衛生掩埋或封閉掩埋之行為。（３）再利用：一般廢
    棄物做為原料、材料、燃料、填土或其他經中央主管機關及目的事業主管機關認
    定之用途行為，一般廢棄物貯存清除處理方法及設施標準第二條第二點定有明文
    。則被告等以前開車輛載運前開有害事業廢棄物（四車）傾倒之行為，應屬廢棄
    物清除行為；且被告以前開車輛載運前開有害事業廢棄物（四車）傾倒於前開國
    有及私有土地之行為，亦應屬廢棄物清理法所稱任意棄置之行為。
三、按行為後法律有變更者，適用裁判時之法律，但裁判前之法律有利於行為人者，
    適用最有利於行為人之法律，為刑法第二條第一項前段定有明文。次按廢棄物清
    理法業於九十年十月二十四日修正公布，同年月二十六日生效，修正前廢棄物清
    理法第二十二條第二項第一、四款規定，移置為修正後第四十六條第一項第一、
    四款，其法定刑均由「處一年以上五年以下有期徒刑，得併科一百萬元以下罰金
    」，修正為「處一年以上五年以下有期徒刑，得併科新臺幣三百萬元以下罰金」
    ，二者之法定刑經比較後並無不同，新法自無不利於被告，依刑法第二條第一項
    前段，應適用新法即裁判時之法律。核被告所為，係違反修正後廢棄物清理法第
    四十一條第一項規定，犯有同法第四十六條第一項第一款、第四款之任意棄置有
    害事業廢棄物及未依規定領有廢棄物清除、處理許可文件，從事廢棄物清除罪。
    被告與共同被告廖啟禎及另一不詳姓名成年男子間，就前開違反廢棄物清理法第
    四十六條第一項第一款、第四款前段之犯行，有犯意聯絡及行為分擔，均應以共
    同正犯論。又刑法所謂法條競合，係指一行為侵害一法益而符合數法條所定犯罪
    構成要件，觸犯數罪名，因該數罪名所保護者為同一法益，禁止為雙重評價，固
    僅能適用一法條論罪，而排除其他法條之適用；其本質乃單純一罪之擇一適用競
    合之法條。所謂想像競合犯，則指一行為侵害數法益，符合相同或不同之數法條
    所定犯罪構成要件，應為雙重之評價，論以相同或不同之數罪名，但立法上基於
    刑罰衡平原理，規定為僅應從一重處斷；其本質實為犯罪之競合（最高法院八十
    八年度台非字第二一號判決參照）。而廢棄物清理法第四十六條第一項第一款、
    第四款所保護法益均為社會法益，皆係為有效清除、處理廢棄物，改善環境衛生
    ，維護國民健康而制定；則被告等以一行為（任意棄置有害事業廢棄物四車部分
    ）侵害同一法益而符合前開二款所定犯罪構成要件，則僅從一重之廢棄物清理法
    第四十六條第一項第一款之罪處斷即可。被告前開二次任意棄置有害事業廢棄物
    及未依規定領有廢棄物清除、處理許可文件，從事廢棄物清除之二行為，時間緊
    接，犯罪構成要件相同，顯係基於概括犯意反覆為之，屬連續犯，應依刑法第五
    十六條之規定，以一罪論；公訴人未論以連續犯，尚有未洽。
四、原審為科刑之判決，固非無見，惟查被告所舉之證人甲○○於本院證稱，被告係
    於八十八年九二一地震後之十月間，在臺中市○○街某小型廢棄物回收場，始與
    陳文通認識（見本院卷第四十一頁），證人陳文通於偵查時，亦證稱，九二一地
    震以後，才認識被告，而安排其與廖啟禎傾倒廢棄物鐵桶事宜（見九九六號偵查
    卷第五頁），共同被告廖啟禎於偵查時陳稱，我跟陳文通初次見面，是在臺中市
    ○○街的小型回收場，他提到鐵桶的事，我告訴他可以幫忙他找到地，見面是當
 天下午四、五時許談的，於當天晚間十時許，就引導貨車去倒鐵桶等情（見一二
    ○九五號偵查卷第五六頁），由此參酌，足見被告之本件犯罪時間，應係八十八
    年九二一地震後之八十八年十月間某日及次日之晚間，而原判決認係八十八年八
    月間之某日及次日，尚有未洽，被告上訴意旨，仍執前詞，否認犯罪，指摘原判
    決不當，雖無可取，但原判決既有上述可議之處，仍應由本院將原判決此部分撤
    銷改判，審酌被告犯罪之動機、目的及其犯罪所生之損害，尚非甚鉅等一切情狀
    ，量處如主文第二項所示之刑。
五、公訴意旨另略以：被告與共同被告廖啟禎共同意圖為自己不法之利益，而竊佔前
    開國有及私有土地，以供任意棄置有害事業廢棄物，因認被告共犯刑法第三百二
    十條第二項第一項之竊佔罪嫌云云。經查：
  (一)按不能證明被告犯罪或其行為不罰者，應諭知無罪之判決，刑事訴訟法第三百零
    一條第一項定有明文。再按犯罪事實應依證據認定之，無證據不得推定其犯罪事
    實，刑事訴訟第一百五十四條亦有規定。而認定犯罪事實，所憑之證據，雖不以
    直接證據為限，間接證據亦包括在內，然無論直接或間接證據，其為訴訟上之證
    明，須於通常一般之人均不致於有所懷疑，而得確信其為真實之程度者，始得據
    之為有罪之認定，倘其證明尚未達到此一程度，而有合理性懷疑之存在時，即無
    從為有罪之認定（最高法院七十六年度臺上字第四九八六號判例參照）；且認定
    不利於被告之事實，須依積極證據，苟積極證據不足為不利於被告事實之認定時
    ，即應為有利於被告之認定，更不必有何有利之證據（最高法院三十年度上字第
    八一六號判例參照）。
  (二)公訴人認被告涉犯共同竊佔罪嫌，無非以共同被告廖啟禎供承夥同被告未依廢棄
    物清理法相關規定，任意棄置有害事業廢棄物於前開附圖所示國有及私有土地上
    等為其主要論據。
  (三)訊據被告堅詞否認有何前開公訴人所指竊佔犯行，而被告廖啟禎僅告知被告有土
    地可供傾倒廢棄物，且均到現場引導被告駕車前往，並無證據證明被告知悉共同
    被告廖啟禎所提供之前開土地係國有土地及未經他人同意之私有土地，又無證據
    證明被告與廖啟禎二人間就竊佔犯行有犯意聯絡自難以該罪相繩。
  (四)此外，復查無其他積極證據足資證明被告有何公訴人所指之前開竊佔犯行，依前
    揭說明，自屬不能證明被告犯罪，本應諭知被告無罪之判決，惟因此部分與前開
    有罪部分有裁判上一罪關係，爰不另為無罪之諭知，併此明。
六、原判決關於被告廖啟禎部分，未經上訴，已告確定，不予論列。
七、據上論斷，應依刑事訴訟法第三百六十九條第一項前段、第三百六十四條、第二
    百九十九條第一項前段，修正後廢棄物清理法第四十六條第一項第一款，刑法第
    十一條前段、第二條第一項前段、第二十八條、第五十六條，判決如主文。
本案經檢察官丙○○到庭執行職務。
中      華      民      國    九十二     年     十二     月   二十四    日
                                   臺灣高等法院臺中分院刑事第一庭
                                         審判長法  官  陳  紀  綱
                                               法  官  方  艤  駐
                                               法  官  陳  登  源
右正本證明與原本無異。
如不服本判決應於收受送達後十日內向本院提出上訴書狀，其未敘述上訴之理由者並
得於提起上訴後十日內向本院補提理由書（均須按他造當事人之人數附繕本）。
                                               書記官  林  明  冬
中      華      民      國    九十二     年     十二     月    二十五   日
犯罪法條
廢棄物清理法第四十六條
有下列情形之一者，處一年以上五年以下有期徒刑，得併科新臺幣三百萬元以下罰金
：
一任意棄置有害事業廢棄物。
二事業負責人或相關人員未依本法規定之方式貯存、清除、處理或再利用廢棄物，致
  污染環境。
三未經主管機關許可，提供土地回填、堆置廢棄物。
四未依第四十一條第一項規定領有廢棄物清除、處理許可文件，從事廢棄物貯存、清
  除、處理，或未依廢棄物清除、處理許可文件內容貯存、清除、處理廢棄物。
五執行機關之人員委託未取得許可文件之業者，清除、處理一般廢棄物者；或明知受
  託人非法清除、處理而仍委託。
六公民營廢棄物處理機構負責人或相關人員、或執行機關之人員未處理廢棄物，開具
  虛偽證明。
                                                                        Ｆ


司法院資訊處製作；財團法人民間司法改革基金會備份。
